【裁判字號】    90,上更(一),399
【裁判日期】    900919
【裁判案由】    山坡地保育利用條例等
【裁判全文】
臺灣高等法院刑事判決                        九十年度上更（一）字第三九九號
    上  訴  人
    即  被  告  丁○○
    選任辯護人  徐澎生  律師
    上  訴  人
    即  被  告  乙○○
    選任辯護人  紀亙彥  律師
右上訴人因違反山坡地保育利用條例等案件，不服臺灣桃園地方法院八十六年度訴字
第一一七八號，中華民國八十七年五月二十六日第一審判決（起訴案號：臺灣桃園地
方法院檢察署八十六年度偵字第八五九三、八八九七、九九○四號），提起上訴，經
判決後由最高法院發回更審，本院判決如左：
    主  文
原判決關於乙○○、丁○○部分撤銷。
乙○○、丁○○共同在私人山坡地從事開挖整地處理廢棄物，致生水土流失，乙○○
處有期徒刑捌月；丁○○，累犯，處有期徒刑捌月。
    事  實
一、乙○○所有坐落於桃園縣龍潭鄉○○○段第六六三、六六四、六六四之一、六六
    六、六九六、六九八、七０一之一、七０一之二、七０一之三、七０六之三等地
    號土地，已於民國六十八年十一月二十一日，經行政院以台六八經字第一一七○
    一號函核定並經台灣省政府於六十九年二月六日以府農山字第一二○一六六號公
    告為山坡地，其為農地之開發利用或開發建築用地或設置公園、墳墓、遊憩用地
    、運動場地或單車訓練場、堆積土石、處理廢棄物或其他開挖整地，應先擬具水
    土保持計畫，並應經調查規劃依水土保持技術規實施水土保持之處理及維護，詎
    乙○○為前開山坡地所有人，竟擅自於八十六年二月二十六日與甲○○（原審判
    罪確定）訂定土地租賃契約，將上開山坡地以每月新台幣（下同）二萬元之租金
    出租予甲○○，租期為一年，同意甲○○在上開山坡地予以開挖整地，供傾倒廢
    棄物，甲○○承租後委由與其具有犯意聯絡之丁○○（曾於八十四年間因重利案
    件，經原審法院判處有期徒刑三月，於八十五年三月八日易科罰金執行完畢）、
    葉雲星（未據起訴）及吳錦貴（通緝中八十六年四月底加入）等負責開挖整地工
    作，並將填倒之土方予以整平，面積約○．五公頃，因未作坡面保護等防止土壤
    流失之水土保持計畫設施，致大面積土石裸露，破壞山坡地水土保持功能及水源
    涵養，且大量傾倒廢棄物，堆置廢棄物達數萬立方公尺，造成與毗鄰地有高低約
    二層樓房之落差，每遇豪雨、颱風有污水滲出、土石流失、滑動塌坊等現象，危
    及下方田地房舍、道路及橋樑之安全，嗣於八十六年三月十二日為桃園縣龍潭鄉
    公所農業課人員當場查獲，甲○○等仍繼續整地至同年五月初止。
二、案經桃園縣政府移送及桃園縣警察局平鎮分局報請臺灣桃園地方法院檢察署檢察
    官偵查及該署檢察官自動檢舉偵查起訴。
    理  由
一、訊據上訴人即被告乙○○坦承將上開土地出租予甲○○使用，辯稱略以：伊將土
    地出租予甲○○，係作農業用途，每月收租二萬元，並無暴利，不知傾倒廢土之
    事，伊實為被害人，甲○○再委由其他人倒廢土及垃圾，非在其認知範圍，伊單
    純出租土地，無犯意聯絡、行為分擔之情，且本案現場無造成大災害，未生有實
    害結果，應不為罪云云。上訴人即被告丁○○於本院調查庭坦承於前揭時地與葉
    雲星與黎燕寶在現場整地不諱，然辯稱：伊受甲○○之委託，進行整地，將原植
    茶樹剷除，並填平坑洞，與地主乙○○並無直接接洽，亦不知乙○○與甲○○契
    約內容，難認有何犯意之聯絡，又系爭土地遭人亂倒廢棄物，是甲○○自行委託
    吳錦貴施作，而讓他人進場倒廢土，伊僅負責整地至八十六年三月八日，倒置廢
    棄物與伊無涉云云。惟查：
  (一)被告乙○○未經申請核准，亦未擬具水土保持計劃，復無依水土保持技術規範，
    即擅自將前揭山坡地簽約出租與第一審共同被告甲○○，甘再委由被告丁○○整
    地，嗣由丁○○、葉雲星、黎燕寶、吳錦貴等人在上開山坡地開挖整地，並將填
    倒之土方予以整平，此為被告等所不否認，並經證人即桃園縣政府農業局技士丙○○、龍潭鄉公所承辦人員張世鉅供述綦詳，且有桃園縣山坡地保育利用管理查
    報與取締案件會勘紀錄、桃園縣龍潭鄉違規使用山坡地查報表及制止通知書、原
    審八十六年十一月二十六日勘驗筆錄、照片等在卷可資佐證。
  (二)被告乙○○雖辯稱其將系爭山坡地租予甲○○，乃係供甲○○推展農牧之用，八
    十六年二月二十六日至八十七年二月二十五日租期一年等語，並提出土地租賃契
    約書為證。雖該契約書第九條記明：「乙方（即甲○○）就租賃標的土地之運用
    ，以推廣農牧業為主，如有違反政府頒訂土地分區使用限制等規定，經有關機關
    裁處停止營業或罰鍰或其他處分時，乙方應負完全之責任，與甲方（即乙○○）
    無涉」（見原審卷第七十一頁），然依卷附被告丁○○與甲○○所訂土地整地合
    約書（附偵八八七九號卷第十頁），第二條記載工程期限為八十六年二月二十六
    日至八十七年二月二十五日，整地期限亦長達一年，則甲○○如何為農牧之用？
    再依上該整地合約書第四條記載「乙方（丁○○）須支付甲方（甲○○）五十萬
    元」，丁○○為整地受僱者，竟要支付僱傭人甲○○五十萬元，實違一般僱傭常
    理。依證人吳錦貴供證：「（為何在龍潭鄉銅鑼圈六六三、六六四、六六四之一
    ，六六六、六九六等地號上，亂倒廢棄土？）我沒有倒，是丁○○叫我在該處整
    地，做擋土牆，埋設涵管等工程，我是四月底去做的，到五月初就沒有做了，上
    面的土地是我們整平的，是丁○○委託我整平的。」（見偵八八七九號卷第二十
    七頁反面），既作農牧用，何須涵管？被告丁○○亦供述：「（梁知否現場有廢
    棄物？）泥土他知道，他有到現場看，並稱不能倒家庭垃圾。」（見原審卷第一
    二八頁反面），另租約約定每月租金三萬元，與一般農地租金，按季、按年計付
    者，迥不相同。俱見被告丁○○整地目的在倒廢土，被告乙○○亦知整地倒土之
    事，上該租賃契約，自不足為其有利之證據。
  (三)系爭土地為山坡地，有臺灣省政府公告在卷可佐（見偵八八七九號卷第十五、十
    六頁），而在山坡地開發使用，致生水土流失者即應處罰，並不以造成實際損害
    為必要，此觀諸水土保持法第三十二條第一項規定即可得知。查系爭山坡地堆置
    廢棄物有數萬立方公尺，與毗鄰地高低落差約二層樓房，所填倒廢棄物無實施水
    土保持措施，致每遇豪雨、颱風有污水滲出、土石流失、滑動塌坊之現象，此有
    桃園縣政府八十七年十月二十七日八七府農保字第二０二一二０號函在卷足稽，
    被告等整地自已違上開水土保持法規定。
  綜上，被告二人前開所辯要屬飾卸，委不足採。本件事證已明，被告二人犯行洵堪
  認定，應依法論科。
二、核被告所為，係犯水土保持法第三十二條第一項之罪，檢察官認被告之行為另犯
    山坡地保育利用條例第三十五條第三項之罪，然依水土保持法第一條第二項之規
    定：「水土保持，依本法之規定，本法未規定者，適用其他法律之規定。」由此
    觀之，水土保持法就立法體例而言，僅水土保持法未規定時，始有其他法律適用
    之餘地。故水土保持法係特別法，山坡地保育利用條例係普通法，則本案自當適
    用特別法即水土保持法第三十二條第一項處斷（參見10.18.司法院第四十五期司
    法業務研究會研討意見參看）。又檢察官認被告等所為另犯山坡地保育利用條例
    第三十四條第一項之罪，然該罪構成要件係指在公有地或他人山坡地內擅自墾殖
    為前提，而本件為自有山坡地，與該罪要件未合，被告等難以成立該罪，惟公訴
    人認此部分與有罪之水土保持第三十二條第一項有想像競合犯之裁判上一罪關係
    ，故不另為無罪諭知。被告乙○○、丁○○與甲○○、葉雲星、吳錦貴（自八十
    六年四月底起）間有犯意之聯絡及行為之分擔，均為共同正犯。又被告丁○○曾
    於八十四年間因重利罪判處有期徒刑年，於八十五年三月八日易科罰金執行完
    畢，此有台灣高等法院檢察署刑案紀錄簡覆表在卷可按，其於五年內再犯本件有
    期徒刑以上刑之罪，為累犯，依法加重其刑。
三、原審論處被告罪刑，本非無見，惟查被告所犯為水土保持法第三十二條之罪，原
    判決論處山坡地保育利用條例第三十五條第三項之罪，適用法律錯誤，自有未洽
    ，被告乙○○、丁○○上訴否認犯罪而指摘原判決不當，固無理由，惟原判決既
    有可議即屬無可維持，應予撤銷改判，爰審酌被告之素行、智識程度、犯罪之動
    機、目的、手段、危害之程度及犯罪後之態度等一切情狀各量處被告有期徒刑捌
    月，以昭戒。
四、被告乙○○經合法傳喚，無正當理由不到庭，爰不待其陳述逕行判決。
據上論斷，應依刑事訴訟法第三百六十九條第一項前段、第三百六十四條、第二百九
十九條第一項前段、第三百七十一條，水土保持法第三十二條第一項，刑法第十一條
前段、第二十八條、第四十七條，判決如主文。
本案經檢察官謝英民到庭執行職務。
中      華      民      國      九十      年      九    月    十九      日
                              臺灣高等法院刑事第五庭
                                  審判長法  官  曾  德  水
                                        法  官  林  立  華
                                        法  官  楊  貴  雄
右正本證明與原本無異。
如不服本判決應於收受送達後十日內向本院提出上訴書狀，其未敘述上訴之理由者並
得於提起上訴後十日內向本院補提理由書（均須按他造當事人之人數附繕本）。
                                        書記官  林  淑  貞
中      華      民      國      九十      年      九    月     二十    日
附錄：本判決論罪科刑法條全文
水土保持法第三十二條第一項：
一在公有或私人山坡地或國、公有林區或他人私有林區內未經同意擅自墾殖、占用或
  從事第八條一項第二款至第五款之開發、經營或使用，致生水土流失或毀損水土保
  持之處理與維護設施者，處六月以上五年以下有期徒刑，得併科新台幣六十萬元以
  下罰金。但其情節輕微，顯可憫恕者，得減輕或免除其刑。


司法院資訊處製作；財團法人民間司法改革基金會備份。
